【裁判字號】    90,訴,141
【裁判日期】    900531
【裁判案由】    偽造文書等
【裁判全文】
臺灣雲林地方法院刑事判決                            九十年度訴字第一四一號
    公  訴  人  臺灣雲林地方法院檢察署檢察官
    被      告  乙○○○
右列被告因偽造文書等案件，經檢察官提起公訴（九十年度偵字第七○六號），本院
判決如左：
    主  文
乙○○○行使偽造私文書，足以生損害於他人，處有期徒刑肆月，如易科罰金，以參
佰元折算壹日。標單上偽造「王清雲」之署押沒收之。
    事  實
一、乙○○○於民國八十七年三月二十日自任會首，招集互助會，會員連會首共二十
    八人，每會會款新台幣（下同）二萬元，採內標制，由乙○○○於每月二十日在
    雲林縣虎尾鎮東屯里七鄰大屯一一○號其住處開標，詎乙○○○竟意圖為自己不
    法之所有，冒用王清雲之名義，於八十八年十月二十日，在其住處，在標單上偽
    簽會員王清雲之署名及偽填標息四千八百元，而偽造依習慣用以表示競標會款之
    標單，並持以行使，參加互助會之競標，因標息最高而得標，並向在場參加開標
    之其他會員佯稱王清雲得標，致使該次開標時該互助會之活會會員陷於錯誤而交
    付會款，詐得新台幣（下同）十二萬一千六百元，足生損害於王清雲及其他活會
    會員。嗣乙○○○於八十九年四月間因經濟困難宣佈倒會後，活會會員互相告知
    始知受騙。
二、案經甲○○告訴臺灣雲林地方法院檢察署檢察官偵查起訴。
    理  由
一、訊據被告乙○○○對於右揭時、地，招集互助會，每會會款二萬元，採內標制，
    並於八十八年十月，於標單上簽王清雲之署名，以四千八百元之標息，標得王清
    雲之互助會之事實坦承不諱，惟矢口否認有上開犯行，辯稱：伊事先有詢問王清
    雲之同意才借標，並無冒標云云。然查：訊之證人王清雲證稱：被告於標會前後
    ，均未告知欲借標其互助會等情（見偵查卷第二十五頁、本院九十年四月二十四
    日訊問筆錄），核與被告供稱：「我有口頭上跟她們說，但他們並沒有答應...
    我有標王清雲的會」（見本院九十年四月二十四日訊問筆錄）等語相符，並有互
    助會員名單一份在卷可參，足認被告並未經王清雲之同意，即逕自偽造王清雲簽
    名之標單，標得王清雲之互助會之事實。再被告事後因經濟困難倒會，為其所自
    承，亦足徵其冒標會款當時，有為自己不法所有之意圖甚明。綜上所陳，被告上
    開所辯，顯係事後卸責之詞，不足採信。本件事證明確，被告犯行堪以認定。
二、查本件互助會之標單，係於白紙上記載投標者之姓名及標息金額，業經被告供承
    明確，依民間互助會之習慣約定，此乃表示某會員以多少利息標取會款之意思，
    為參與競標互助會會款之用意證明，故本件之標單應屬刑法第二百二十條第一項
    之準私文書甚明。則核被告乙○○○所為，係犯刑法第二百十六條、第二百十條
    之行使偽造私文書罪及刑法第三百三十九條第一項之詐欺取財罪。其偽造署押之
    行為，為偽造私文書之一部行為，其偽造私文書之低度行為，為行使偽造私文書
    之高度行為所吸收，均不另論罪。被告行使偽造斯文書之目的，係在詐騙會款，
    其所犯行使偽造私文書及詐欺取財罪二罪間，有方法結果之牽連關係，為牽連犯
    ，應從一重論以行使偽造私文書罪。被告冒標會款，係以一行使偽造私文書之行
    為向多數活會會員詐騙會款，係一行為侵害多數活會會員之財產法益，為想像競
    合犯，應論以一詐欺取財罪。爰審酌被告犯罪後，猶飾詞狡辯，毫無悔意，並未
    對告訴人為民事上完全之賠償，取得告訴人之諒解，及其詐欺所得之金額等一切
    情狀，量處如主文所示之刑，並諭知易科罰金之折算標準。次按刑法第四十一條
    已於九十年一月十日經總統公布修正為第四十一條第一項：「犯最重本刑為五年
    以下有期徒刑之罪，而受六月以下有期徒刑或拘役之宣告，因身體、教育、職業
    或家庭之關係或其他正當事由，執行顯有困難者，得以一元以上三元以下折算一
    日，易科罰金」，同年月十二日生效。本件被告犯罪日期在前述法律修正前，犯
    罪後法律變更，比較新舊法，以新法對被告有利，自應適用新法即修正後之刑法
    第四十一條第一項前段之規定，諭知易科罰金之折算標準，併此敘明。又標單上
    偽造「王清雲」之署押，雖未扣案，但無從證明業已滅失，自應宣告沒收。
三、公訴意旨另以被告未經互助會員陳自芬、甲○○、王秀枝之同意，以渠等名義冒
    標渠等之互助會，足生損害於上開互助會員之權益，涉有刑法偽造文書罪及詐欺
    取財罪嫌等語。訊據被告堅決否認此部分之偽造文書及詐欺取財之犯行，辯稱：
    伊係經由陳自芬同意，而借用陳自芬之名義參加投標，另並未以甲○○、王秀枝
    之名義參加投標等語。經查，訊之證人陳盈盈（原名陳自芬）到庭證稱：被告稱
    經濟困難，欲借標其互助會，伊有同意等語（見九十年四月三十日訊問筆錄），
    核與被告所辯經陳自芬之同意，而借用陳自芬之名義參加投標等情節相符，足見
    被告無非係基於陳自芬之授權委託，始以陳自芬之名義，制作標單，並參與投標
    ，自難認被告有何無制作權而冒用他人名義制作標單參加投標，並向該次開標時
    該互助會之活會會員詐取會款之情。次查，被告所召集之前揭互助會，共計二十
    八會，嗣於第二十六會開標以後不久，即告倒會，業據被告供承在卷，足見前揭
    互助會，至倒會時止，若該互助會均係由會員自行參加投標，應僅有二會仍屬活
    會。又觀諸告訴人甲○○庭呈，經其查證之互助會單，其上所載之活會會員為「
    自芬」（即陳自芬）、甲○○、王秀枝、王清雲等四人，有該互助會單一紙在卷
    可按，可見於告訴人甲○○逐一詢問會員之際，自認本人尚未得標之會員，則有
    「自芬」、甲○○、王秀枝、王清雲等四人。而被告曾經冒用王清雲之名義參加
    投票等情，陳自芬並曾同意被告以其個人之名義參加投標等情，已如前述，因此
    ，若將已經被告冒標之王清雲一會及已經被告借標之陳自芬一會，均予扣除，確
    僅剩有甲○○、王秀枝二會活會。是被告辯稱並未以甲○○、王秀枝之名義，參
    與投標等語，尚非無稽。此外，復查無其他積極證據足資認定被告有公訴人所指
    之上開犯行，此部分不能證明被告犯罪，原應為無罪之諭知，惟公訴意旨認此部
    分與前開有罪部分有裁判上一罪之關係，爰不另為無罪之諭知，附此敘明。
據上論斷，應依刑事訴訟法第二百九十九條第一項前段，刑法第二條第一項前段、第
二百十六條、第二百十條、第三百三十九條第一項、第二百十九條、第五十五條、第
四十一條第一項前段，罰金罰鍰提高標準條例第一條前段、第二項，判決如主文。
本案經檢察官王富哲到庭執行職務。
中       華       民       國     九十     年     五     月    三十一   日
                                        臺灣雲林地方法院刑事第二庭
                                            法  官  冷  明  珍
右正本證明與原本無異。
如不服本判決，應於判決送達後十日內，向本院提出上訴狀。（須附繕本）
                                            書記官  周  麗  雲
中       華       民       國     九十     年     五     月    三十一   日
刑法第二百十條
偽造、變造私文書，足以生損害於公眾或他人者，處五年以下有期徒刑。
刑法第二百十六條
行使第二百十條至第二百十五條之文書者，依偽造、變造文書或登載不實事項或使登
載不實事項之規定處斷。
刑法第三百三十九條
意圖為自己或第三人不法之所有，以詐術使人將本人或第三人之物交付者，處五年以
下有期徒刑、拘役或科或併科一千元以下罰金。
以前項方法得財產上不法之利益或使第三人得之者，亦同。
前二項之未遂犯罰之。


司法院資訊處製作；財團法人民間司法改革基金會備份。
